臺灣臺中地方法院民事判決
110年度國字第12號
原      告  徐永誠  


訴訟代理人  劉鈞豪律師
複代理人    楊偉奇律師
            劉喜律師  
被      告  內政部國土測繪中心

法定代理人  鄭彩堂  
訴訟代理人  董荔偉  
被      告  彰化縣彰化地政事務所

法定代理人  林浚煦  
訴訟代理人  陳信佑  
            許正信  
上列當事人間請求國家賠償事件，本院於民國111年7月13日言詞
辯論終結，判決如下：
    主      文
原告之訴及假執行之聲請均駁回。
訴訟費用由原告負擔。
    事實及理由
壹、程序事項
一、依國家賠償法請求損害賠償時，應先以書面向賠償義務機關
    請求之。賠償義務機關拒絕賠償，或自提出請求之日起逾30
    日不開始協議，或自開始協議之日起逾60日協議不成立時，
    請求權人得提起損害賠償之訴，國家賠償法第10條第1項、
    第11條第1項分別定有明文。是依國家賠償法請求損害賠償
    時，應與賠償義務機關經協議先行程序，賠償義務機關拒絕
    賠償或逾30日不開始協議或協議不成立，始得提起損害賠償
    之訴。查本件原告於起訴前已向被告請求賠償，經被告機關
    拒絕賠償，有被告拒絕賠償理由書影本在卷可稽（本院卷㈠
    第149—155頁、171—174頁），是原告提起本件國家賠償之訴
    ，符合前揭協議先行之規定。
二、當事人喪失訴訟能力或法定代理人死亡或其代理權消滅者，
    訴訟程序在有法定代理人或取得訴訟能力之本人承受其訴訟
    以前當然停止；第168條至第172條及前條所定之承受訴訟人
    ，於得為承受時，應即為承受之聲明；聲明承受訴訟，應提
    出書狀於受訴法院，由法院送達於他造，民事訴訟法第170
    條、第175條第1項、第176條分別定有明文。查被告內政部
    國土測繪中心（下稱國土測繪中心)之法定代理人原為劉正
    倫，嗣變更為鄭彩堂，有內政部民國110年8月30日台內人字
    第1100321863號函、國土測繪中心同年月31日測人字第1101
    335899號函在卷可佐(見本院卷㈠第433-434頁)，其由新任法
    定代理人郭倍廷委任代理人具狀聲明承受訴訟(見本院卷㈠第
    429-430頁)，核屬合法。　　
貳、實體事項
一、原告主張：　　
  ㈠原告所有彰化縣○○市○○段000地號土地（地號經過重新
　　編訂，舊地號為762及763地號土地，後由二筆合併為一筆，
　　下稱系爭土地），西邊與訴外人所有同地段765、766、767-
　　1、761地號土地（下各稱765、766、767-1、761地號土地）
　　相毗鄰，東邊則與訴外人所有同地段760地號土地相毗鄰。
　　系爭土地與765、766、767-1、761地號土地界址及與760地
　　號土地界址，於94年6月30日重測時，被告彰化縣彰化地政
    事務所（下稱彰化地政事務所）當時之施測人員陳進財稱所
    施測系爭土地四角之樁點，係以左下角為柱子中心點、右下
    角為左柱子中心點沿建築線往東445公分（即舊兩柱子中心
    為453公分，偏移8公分後為445公分）、左上角為761地號土
    地未抹牆時之末端璧緣、右上角為761地號土地未抹牆時之
    末端壁緣沿系爭土地尾端壁緣往東延伸470公分，原告並按
    指界位置蓋建房屋(下稱系爭建物)。
　㈡系爭土地之地籍圖面積原為198平方公尺，97年10月31日至9
　　8年間，765、766地號土地之所有權人申請複丈，當時被告
    彰化地政事務所測量員曾繁幹於97年間現場第一次測量後，
    認為765、766地號土地上建物有越界2至3公分至系爭土地，
    因765、766地號土地所有權人認為測量後有疑義故未簽名，
    嗣曾繁幹進行第二次測量後，竟改稱系爭建物反越界13公分
    至765、766地號土地上，曾繁幹之量測錯誤，並將系爭土地
    面積減縮為196平方公尺，土地嚴重偏移，且其係以765、76
    6地號土地上越界之房屋為準，上開越界之房屋係於73年請
    領使用執照完成，原告懷疑該使用執照有疑問。嗣經彰化縣
    政府技士陳幼欣依上開改正結果，實地測量後，系爭土地面
    積竟僅剩約為189平方公尺，短少7平方公尺，超過地籍測量
    實施規則第243條之規定，導致原告系爭建物無法核發使用
    執照。
　㈢原告爰依法向臺灣彰化地方法院請求確認系爭土地及765、7
　　66地號土地界址，經臺灣彰化地方法院100年度彰簡字第250
　　號（下稱250號事件）受理在案，並於100年3月3日會同兩造
　　履勘現場，被告國土測繪中心指派洪長憲為鑑測人員就該案
    兩造所指界址進行測量，嗣被告國土測繪中心100年4月28日
    鑑定書以附圖所示B點為兩造土地間之界址點，而做出鑑定
    報告。洪長憲於臺灣彰化地方法院100年7月20日言詞辯論期
    日到庭證述其測量方式為圖解法，則被告國土測繪中心就測
    量方式應依地籍測量實施規則第239條及第219條進行複丈，
    惟該鑑定報告之內容，未見被告國土測繪中心依上開地籍測
    量實施規則量測，洪長憲復稱其係以765地號土地與系爭建
    物之牆壁中線為計算B點即柱子中心點向東偏移5公分為測量
    基準，未實際測量。然系爭牆壁並非共同壁，系爭建物之前
    手亦未與臨地曾約定共同壁，則應自系爭土地、765地號土
    地之牆壁交會點即柱中心A1點進行施測，被告國土測繪中心
    以壁中測量未以柱中心施測有嚴重錯誤。又系爭土地係臨路
    前窄後寬之地形，前面寬約445公分，後面寬約470公分，因
    此所建之牆面會沿面積變寬而呈現斜線，被告國土測繪中心
    亦有量測錯誤。上開請求確認界址事件確定後，原告執該案
    確定判決聲請被告彰化地政事務所到現場鑑界勘測，但因洪
    長憲之測量成果圖測量錯誤，致使被告彰化地政事務所測量
    後，所標測界址亦與彰化地政事務所於94年6月30日及97年1
    1月6日量測之界址不同，故亦有爭議。
  ㈣因前開情事，使系爭土地向右嚴重偏移，並導致原告依被告
　　彰化地政事務所於94年6月30日及97年11月6日量測之界址蓋
　　建之系爭房屋無法取得使用執造，故原告僅能再向臺灣彰化
　　地方法院提起訴訟，請求確認系爭土地與760地號土地間之
　　界址，經臺灣彰化地方法院105年度彰簡字第152號（下稱15
　　2號事件）受理在案，惟臺灣彰化地方法院又再次委託被告
　　國土測繪中心洪長憲為鑑測人員，洪長憲於105年3月14日現
　　場測量後之結果，仍未參考A1點之測量點，亦未依前開地籍
　　測量實施規則施測，而施測土地四角之四點均與原界址點不
　　同，測量結果又與250號事件之測量結果不同，使系爭土地
  　又再次往右偏移，且係鄰近地號土地均全數向東偏移，導致
　　原告依舊地界線所蓋建之系爭建物，竟從合法變成違法蓋建
　　，致彰化縣政府建設課不予核發使用執照，使原告迄今無法
　　利用或出售系爭房屋，故原告受有土地建物迄今無法利用之
　　損害，侵害人民財產權甚鉅，業以書面向被告請求國家賠償
　　，均經被告拒絕賠償等語，爰提起本件國家賠償訴訟。
　㈤先位之訴部分：
  ⒈原告蓋建系爭建物後，自100年1月7日起即因無法請領使用
　　執照而無法使用系爭建物。系爭建物依地緣位置近火車站，
　　且為重點經商區域，鄰近整棟透天建物每月約可出租新臺幣
　　（下同）5萬元，故原告一整棟系爭建物倘若出租，至少每
　　月可得5萬元之租金，則原告依土地法第68條、國家賠償法
　　第2條第2項、第7條前段、民法第184條、第185條、第216條
　　暫先請求5年份之所失利益損害金即300萬元（計算式：5萬×
　　12月×5年＝300萬元）。並依土地法第68條、國家賠償法第2
　　條第2項、第7條後段之規定，請求被告彰化地政事務所將原
　　告所有系爭土地之地界回復原狀至94年6月30日測量之地界
　　，以使原告能就系爭建物申請核發建照，且回復原告無占用
　　他人土地之情況，以維人民信賴。
  ⒉聲明：⑴被告應連帶給付原告300萬元，及自110年4月29日
　　起至清償日止，按週年利率5％計算之利息。⑵被告彰化地
　　政事務所應將系爭土地之地界回復登記如彰化地政事務所於
　　94年6月30日測量之地界所示。⑶願供擔保，請准宣告假執
　　行。
  ㈥備位之訴部分：
  ⒈倘鈞院認原告先位訴之聲明無理由，則被告除應連帶賠償原
　　告所失利益300萬元外，另依土地法第68條、國家賠償法第2
　　條第2項、第7條後段之規定，被告機關亦應連帶賠償原告因
　　地界測量錯誤，所生之系爭建物可能遭到拆除，及土地實際
  　坪數減少之損害。原告因被告地界測量錯誤，導致臺灣彰化
　　地方法院101年度彰訴字第2號（下稱2號事件）民事判決結
    果，原告系爭土地上面積計1.39平方公尺（0.42048坪）之
    建物遭誤判為越界，因此受有系爭建物可能遭到拆除之損害
    ，則系爭建物此部分拆除之損害以附近房屋市價每坪約24,5
    000元核算，被告應連帶給付原告103,090元【計算式：245,
    000元/坪×0.42048坪＝103,090元】。又系爭土地，原實際測
    量面積198平方公尺，然其後曾繁幹再次測量後，無依據逕
    將面積改正為196平方公尺，嗣彰化政府陳幼欣依上開改正
    結果，實地測量系爭土地面積僅剩約為189平方公尺，竟短
    少7平方公尺（2.1175坪），則系爭土地面積短少之損害既
    已發生，縱使後續判決認定系爭土地為196平方公尺，然亦
    已造成土地嚴重偏移，則原告至少受有7平方公尺使用利益
    之損害，暫先以市價每坪21萬元核算，被告應連帶給付原告
    444,670元【計算式：21萬/坪×2.1175坪＝444,670元】，故
    被告應連帶賠償原告損害3,547,760元【計算式：300萬＋103
    ,090元＋444,670元＝3,547,760元】。
  ⒉聲明：⑴被告應連帶給付原告3,547,760元，及自110年4月2
　　9日起至清償日止，按週年利率5％計算之利息。⑵願供擔保
　　，請准宣告假執行。
二、被告國土測繪中心辯稱：
  ㈠臺灣彰化地方法院100年1月24日彰院賢彰民正100簡調字第2
　　0號函為確認界址事件，囑託本中心鑑測系爭土地等案，經
　　於100年3月3日下午2時50分會同法官及兩造當事人等在實地
　　勘查後，依據法官現場囑託事項鑑測完竣，並將本中心100
    年5月12日測籍第0000000000號鑑定書（下稱4107號鑑定書
    ）號鑑定書送臺灣彰化地方法院，以供審判之參考。復於
　　臺灣彰化地方法院105年2月3日彰院勝彰民真104彰調字第50
　　4號函為確認界址事件，囑託本中心鑑測系爭土地等案，經
　　於105年3月14日下午3時會同法官及兩造當事人等在實地勘
    查後，依據法官囑託事項鑑測完竣，並將105年5月4日測籍
    字第1050600215號鑑定書（下稱215號鑑定書）送臺灣彰化
    地方法院彰化簡易庭，以供審判之參考。上開案件又經提起
    上訴，臺灣彰化地方法院106年5月25日彰院勝民瑞105簡上2
    42字第1069002213號函囑託本中心補充鑑測，依據法官囑託
    事項鑑測完竣，再以本中心106年6月7日測籍字第106000218
    9號函將補充鑑定圖送臺灣彰化地方法院以供審判之參考。
    賜原告再以110年4月27日國家賠償申請書（本中心110年4月
    28日收文0000000000號）向本中心提起國家賠償申請，本中
    心業以110年5月24日測籍字第1101560200號函檢送拒絕賠償
    理由書予原告在案。
  ㈡如前所述事實，本中心係依法院囑託辦理鑑測工作，並依法
　　官囑託事項辦理後，將鑑定書圖函送法院參考，其作業過程
  　均符合民事訴訟法第289條第1項、第328條、地籍測量實施
　　規則第222條之規定，且本中心辦理法院囑託鑑測工作，係
　　屬司法機關裁決之前置作業，該項鑑定行為及鑑定後製作鑑
　　定書圖均屬司法程序事項，僅提供審判參考，並無違誤之處
　　。又所謂行使公權力，係指公務員居於國家機關之地位，行
　　使統治權作用之行為，即運用命令及強制等手段干預人民自
　　由及權利之行為。而所謂鑑定，乃調查證據之方法，係屬於
　　證據資料之一種，法官踐行調查證據之程序而後定其取捨，
　　司法機關審查私權爭執囑託辦理界址鑑定，該項鑑定行為及
　　鑑定後製作成結果之報告均屬司法程序。本中心辦理本案法
　　院囑託鑑測工作並無不法，雖屬公務員執行職務，惟並非行
　　使公權力，自無公務員於執行職務行使公權力時，因故意或
　　過失不法侵害人民自由或權利之情事，與國家賠償法第2條
　　第2項不合，原告之主張顯無理由。
　㈢答辯聲明：⑴原告之訴駁回。⑵如受不利益判決，願供擔
　　保，請准宣告免為假執行。。
三、被告彰化地政事務所辯稱：
  ㈠原告在98年建屋期間，系爭土地毗鄰之766地號土地所有權
　　人指稱原告越界建築而申請鑑界，本所於98年10月28日派員
　　鑑界後尚有疑義，經本所召開套圖小組會議，於99年1月15
　　日再派員前往實地辦理更正，原告對更正結果不服，於99年
　　11月19日依據上述條款規定申請再鑑界，本所於99年12月2
　　日派員檢測結果一致，彰化縣政府於100年函復確認依本所9
　　9年1月15日鑑界成果更正後，原告仍對於再鑑界成果不服，
　　並依據地籍測量實施規則第221條第1項第3款規定向法院提
　　起確認界址之訴，並經臺灣彰化地方法院判決，原告自應受
　　該判決效力之拘束，不得為相反之主張。另歷次法院判決結
　　果採用國土測繪中心製作測量鑑定報告，而國土測繪中心參
　　照本所地籍原圖與地籍調查表，亦遵照內政部訂頒「辦理法
　　院囑託土地界址鑑定作業程序及鑑定書圖格式」之規定提出
　　鑑定書及鑑測圖說，詳實說明鑑測之方式與相關點位位置，
　　相當嚴謹，故本所對於法院判決確定之該系爭土地界址成果
　　，自應遵照國土測繪中心所訂「法院囑託土地界址鑑定測量
　　作業手冊」辦理，本所依法執行職務並無故意或過失不法侵
　　害致原告權利受損害。
　㈡有關系爭土地地界，前經臺灣彰化地方法院250號事件及152
　　號事件判決，皆以國土測繪中心所提土地鑑定報告書認定原
　　告系爭土地四周界址為主，系爭土地界址認定無關土地登記
　　程序，系爭土地登記面積自95年辦理土地合併登記後至今，
　　皆為196平方公尺，中間並無任何更動，故無原告請求所有
　　系爭土地回復登記等情事。法院所採用之土地鑑定報告書中
　　更敘明面積仍符合地籍測量實施規則第243條容許誤差範圍
　　內，土地登記面積維持不變，並無損及原告之權利，無土地
　　法第68條之適用。
　㈢原告所提因興建新屋迄今無法請領使用執照，致該建物無法
　　出租使用產生損失，向本所請求賠償，惟核發建築物使用執
　　照非本所權責，且彰化縣政府於104年7月31日府地測字第10
　　40237798號函中說明三提及原告陳情無法取得房屋使用執照
　　一事，應由原告檢附損鄰雙方達成和解或調解等相關資料為
　　辦理使用執照取得相關事宜，但原告未依檢附辦理，卻向本
　　所請求國家賠償，實屬無據，故原告之主張為無理由。
　㈣原告前於103年12月15日以國家賠償理由書向本所及彰化縣
　　政府請求賠償，彰化縣政府於104年2月6日府法訴字第10304
　　28834號函送拒絕賠償理由書回復原告，緣此，原告所認知
　　之損害發生時點迄今已逾2年，其賠償請求權依國家賠償法
　　第8條規定，因2年間不行使而消滅。　　
　㈤答辯聲明：⑴原告之訴駁回。⑵如受不利益判決，願供擔保
　　，請准宣告免為假執行。
四、本件經兩造整理並簡化爭點，其結果如下（見本院卷二第33
    8—339頁、422—425頁、475頁），配合判決用詞修飾部分敘
    述：
  ㈠兩造不爭執事項：
  ⒈原告於94年2月23日以拍賣為登記原因，登記取得合併前坐
　　落彰化縣○○市○○段000○000地號土地，嗣上開土地於95
　　年2月6日合併為系爭土地，面積196平方公尺。系爭土地與
　　同段760、761、765、766、767-1地號土地相鄰。
  ⒉原告於97年間以系爭土地向彰化縣政府申請建造執照，經彰
　　化政府核發97府建管（建）字第0000000號建造執照。
　⒊原告於系爭土地上建物，於97年8月21日彰府字第172806號
　　文申請指定建築線，97年8月25日已經彰化縣政府建設處指
　　定建築線，後原告按指定建築線蓋建房屋。　
  ⒋系爭土地西側鄰地即同段765、766地號等土地所有權人向被
　　告彰化地政事務所申請複丈，被告彰化地政事務所指派測量
    員於98年10月28日、99年1月15日到場鑑界，原告對鑑界結
    果不服，依地籍測量實施規則第221條申請再鑑界，彰化縣
    政府地政處於100年1月4日再鑑界，再鑑界結果與被告彰化
    地政事務所99年1月15日鑑界位置相符，然測量面積自196平
    方公尺縮減為189平方公尺，原告對再鑑界結果仍不服而對
    同段765、766地號土地所有權人提起確認界址訴訟，由臺灣
    彰化地方法院以250號事件受理，並囑託被告國土測繪中心
    派員於100年3月3日測量，被告國土測繪中心依法院囑託作
    成4107號鑑定書，250號事件判決確認系爭土地與同段765、
    766地號土地間之界址為如4107號鑑定書鑑定圖所示B─D 、D
    -C連接之實線。原告不服提起上訴，臺灣彰化地方法院以10
    0年度簡上字第125號判決駁回原告之上訴確定。
　⒌原告復以同段760、761、767-1地號土地所有權人為被告，提
    起確認界址訴訟，由臺灣彰化地方法院以152號事件受理，
    並囑託被告國土測繪中心派員於105年3月14日測量，被告國
    土測繪中心依法院囑託作成215號鑑定書，152號事件判決確
    認系爭土地與同段760、761、767-1地號土地間之界址為如2
    15號鑑定書鑑定圖所示L-M、J-K-L、J-I連接之實線。原告
    不服提起上訴，臺灣彰化地方法院以105年度簡上字第242號
    判決駁回原告之上訴確定。
  ⒍原告於110年4月27日以原證14國家賠償請求書（本院卷㈠第13
    7—144頁、第127—134頁）向被告彰化地政事務所、國土測繪
    中心請求賠償。被告彰化地政事務所於110年5月28日日以原
    證16（本院卷㈠第171—174頁）拒絕賠償理由書拒絕賠償、被
    告國土測繪中心於110年5月24日以原證15（本院卷㈠第149—1
    55頁）拒絕賠償理由拒絕賠償。
  ⒎原告前於103年12月15日以被告彰化地政事務所所屬測量員
　　陳春財於94年6月30日、許董利於97年11月6日鑑界時，因過
　　失錯誤指界，造成原告依錯誤地界線劃定建築圖並據以建築
　　，建築完成後遭法院判決越界致原告無法領得使用執照及須
　　拆除西邊牆面受有損害，向被告彰化地政事務所及彰化縣政
　　府請求國家賠償（本院卷㈠第255—327頁），彰化縣政府於
　　104年2月6日以103年賠議字第26號拒絕賠償（本院卷㈠第32
　　9—337頁）。
  ㈡兩造爭執之事項：
  ⒈系爭土地與臨地之界址，於下列時間之測量結果及依此所作
    之土地之複丈結果及登記結果圖，有無量測錯誤或記載錯誤
    ，而違反土地法68條、地籍測量實施規則第232條之規定？
    原告因錯誤量測結果，致按指定建築線所蓋系爭建物因而無
    法使用，是否受有損害？原告先位訴之聲明第一項，依土地
    法第68條、國家賠償法第2條第2項、第7條前段、民法第184
    條、第185條、第216條請求被告連帶賠償損害是否有無理由
    ？如有理由，原告得求償之金額為多少？
　⑴97年11月6日（測量單位：彰化地政事務所，測量原因：鑑
　　界，測量員：許董利，測量結果：測量兩次為198平方公尺
　　，但改正面積為196平方公尺)。
  ⑵98年10月28日（測量單位：彰化地政事務所，測量原因：鑑
 　 界，測量員：曾繁幹，測量結果：196平方公尺）。　　
  ⑶99年1月15日（鑑測結果同前）。　
  ⑷100年3月3日（測量單位：國土測繪中心，測量原因：法院
　　囑託，測量員：洪長憲，測量結果：198平方公尺）。
  ⑸100年10月27日（測量單位：國土測繪中心，測量原因：法
　　院囑託，測量員：洪長憲）界址鑑定測量結果。　
　⑹101年5月9日（測量單位：國土測繪中心，測量原因：法院
　　囑託，測量員：簡文財，測量結果：201平方公尺）。
　⑺105年3月14日（測量單位：國土測繪中心，測量原因：法院
　　囑託，測量員：洪長憲，測量結果：197平方公尺）。
  ⒉原告先位訴之聲明第二項請求被告彰化地政事務依土地法第
　　68條、國家賠償法第2條第2項、第7條後段回復正確地界是
　　否有理由？
  ⒊原告備位訴之聲明請求被告應連帶給付3,547,760元是否有
　　理由？
  ⒋原告之請求有無罹於時效？
五、法院之判斷：　　　
  ㈠本件無土地法第68條第1項規定之適用：
　⒈按土地登記，謂土地及建築改良物之所有權與他項權利之登
    記。土地登記之內容、程序、規費、資料提供、應附文件及
    異議處理等事項之規則，由中央地政機關定之，土地法第37
    條定有明文；又依土地法第37條第2項授權訂定之土地登記
    規則第2、4條分別明定：土地登記，謂土地及建築改良物之
    所有權與他項權利之登記；下列土地權利之取得、設定、移
    轉、喪失或變更，應辦理登記：所有權。、地上權。中
    華民國99年8月3日前發生之永佃權。不動產役權。典權。
    抵押權。耕作權。農育權。依習慣形成之物權。土地權
    利名稱與前項第1款至第8款名稱不符，而其性質與其中之一
    種相同或相類者，經中央地政機關審定為前項第1款至第8款
    中之某種權利，得以該權利辦理登記，並添註其原有名稱。
    而土地法第68條第1項前段規定：因登記錯誤遺漏或虛偽致
    受損害者，由該地政機關負損害賠償責任，係為貫徹土地登
    記之公示性及公信力，兼顧交易安全及保障權利人之權利（
    最高法院103年度台上字第333號判決意旨參照)。準此，可
    知土地法第68條第1項所謂「登記」，應指同法第37條及依
    該條授權訂定之土地登記規則第2、4條所定物權及他項權利
    事項之登記，地政機關之行為若無關於上開條文所稱之「登
    記」者，本不發生不動產物權取得、設定、喪失及變更之效
    力，亦不發生土地登記之公示性及公信力問題，自非屬土地
    法第68條第1項規定之範疇而無該條規定之適用。
　⒉本件原告所指被告應負賠害償責任之行為，係主張被告所屬
    公務員就兩造爭執事項⒈所列⑴-⑺之各次測量或記載錯誤，導
    致原告受有損害。惟查：兩造爭執事項⒈所列⑴-⑶為原告及訴
    外人即鄰地所有權人向被告彰化地政事務所申請複丈，經被
    告彰化地政事務所指派所屬公務員進行複丈鑑界；兩造爭執
    事項⒈⑷-⑺則係被告國土測繪中心受臺灣彰化地方法院囑託而
    指派所屬公務員會同法院到場進行鑑測。而系爭土地之權利
    登記狀態，自95年2月6日以合併為登記原因登記迄今，其權
    利登記及內容（包含登記面積196平方公尺）均無變動，有
    系爭土地登記第一類謄本可憑（本院卷㈠第27頁），是以不
    論被告所屬公務員上述各次之測量是否有錯誤，上開鑑界複
    丈、受託鑑測之行為，均非關於系爭土地權利或他項權利之
    「登記」事項，亦未經該管地政機關即被告彰化地政事務所
    依據何次之複丈、鑑測結果就系爭土地權利辦理何種「登記
    」或「更正土地權利登記內容」，則本件被告彰化地政事務
    所及國土測繪中心分別依人民申請複丈及法院囑託鑑測而指
    派所屬公務員進行鑑界複丈及測量之行為，與土地法第37條
    第1項及土地登記規則第2、4條所定物權或他項權利之登記
    無關，自不發生土地法68條第1項登記錯誤遺漏或虛偽之問
    題，是原告主張被告所屬公務員之測量錯誤致原告受損害，
    被告應依土地法第68條第1項規定負損害賠償責任云云，核
    屬無據。
  ㈡原告不得依國家賠償法第2條第2項、第7條向被告國土測繪
　　中心請求賠償：
　⒈公務員於執行職務行使公權力時，因故意或過失不法侵害人
　　民自由或權利者，國家應負損害賠償責任，國家賠償法第2
    條第2項定有明文。所謂行使公權力係指公務員居於國家機
    關之地位，行使統治權作用之行為而言，並包括運用命令及
    強制等手段干預人民自由及權利之行為，以及提供給付、服
    務、救濟、照顧等方法，增進公共及社會成員之利益，以達
    成國家任務之行為（最高法院93年度台上字第255號裁判意
    旨參照）。
　⒉本件原告主張被告國土測繪中心應依國家賠償法第2條第2項
    、第7項規定負損害賠償責任，係以被告國土測繪中心所屬
    公務員就兩造爭執事項⒈⑷-⑺所為之測量錯誤，不法侵害原告
    之權利為其依據，查：兩造爭執事項⒈⑷係臺灣彰化地方法院
    審理250號事件即原告與訴外人王能傑等人間確認界址訴訟
    ，囑託被告國土測繪中心派員於100年3月3日就該事件兩造
    所指界點及762、765、766地號土地地籍線載地籍面積各地
    號總額、暨被告國土測繪中心測得地籍線位置，相差面積各
    為記載後送測繪成果圖；兩造爭執事項⒈⑸係臺灣彰化地方法
    院審理訴外人王能傑等人與原告間100年度彰簡字第335號拆
    屋還地等事件（後改分為同院2號事件），囑託被告國土測
    繪中心於100年10月27日派員就該事件被告（即本件原告）
    於系爭土地上興建之系爭建物是否占用訴外人王能傑等人所
    有765、766、767-1地號土地，若有占用其占用位置、面積
    、占用部分之名稱及寬度鑑測並測繪成果圖；兩造爭執事項
    ⒈⑹係臺灣彰化地方法院審理100年度簡上字第125號事件，囑
    託被告國土測繪中心派員於101年5月9日依上訴人（即本件
    原告）指界繪製與地籍線比較圖及系爭土地面積增減比較；
    兩造爭執事項⒈⑺係臺灣彰化地方法院審理152號事件即原告
    與訴外人黃國鎮等人間確認界址訴訟，囑託被告國土測繪中
    心於105年3月14日派員依該事件兩造所指界址點測繪762、7
    65、766、767-1、760、761地號土地各土地地籍圖面積及與
    謄本載之正、負差，上開土地現建物使用面積，並繪製於地
    籍圖上，以上均經本院調取上開事件案卷查核無誤。
　⒊被告國土測繪中心上述指派所屬公務員進行鑑測之行為，均
    係依法院之囑託為之，暨依法院囑託鑑測事項製作鑑定書及
    鑑定圖函送法院參辦，屬法院審理民事訴訟事件本於司法權
    之職權行使進行證據調查程序之一環，被告國土測繪中於上
    開程序中，係受法院囑託之鑑定機關，所為鑑定僅為證據方
    法之一種，應由法官踐行調查證據之程序而後定其取捨（最
    高法院101年度台上字第1765號裁判意旨參照），並未直接
    干涉人民之權利、自由。準此，被告國土測繪中心所屬公務
    員所為鑑測並非居於國家機關之地位而為行使統治權作用之
    行為，即非屬行使公權力之行為，自無國家賠償法規定之適
    用。是以，原告依請求被告國土測繪中心負國家賠償責任，
    於法無據。
  ㈢原告依國家賠償法及民法共同侵權行為之法律關係，請求被
    告彰化地政事務所賠償損害及回復原狀，為無理由：
　⒈國家賠償法第2條第2項前段所定，公務員於執行職務行使公
    權力時，因故意或過失不法侵害人民自由或權利者，國家應
    負損害賠償責任，應具備⑴行為人須為公務員⑵須為執行職務
    行使公權力之行為⑶須係不法之行為⑷須行為人有故意過失⑸
    須侵害人民之自由或權利⑹須不法行為與損害之發生有相當
    因果關係之要件，始足相當；侵權行為之成立，須行為人因
    故意過失不法侵害他人權利，亦即行為人須具備歸責性、違
    法性，並不法行為與損害間有因果關係，始能成立（最高法
    院90年度台上字第371號、100年度台上字第328號裁判意旨
    參照）。本件原告主張被告所屬公務員於執行職務行使公權
    力時，因故意或過失測量或記載錯誤，不法侵害其權利，致
    其受有損害等節，既為被告所否認，依民事訴訟法第277條
    前段規定，自應由原告就上述國家賠償責任及侵權行為之成
    立要件負舉證責任。
　⒉按土地有下列情形之一者，得申請土地複丈（以下簡稱複丈
    ）： 因自然增加、浮覆、坍沒、分割、合併、鑑界或變更
    ；申請複丈，由土地所有權人或管理人向土地所在地登記機
    關為之；登記機關受理複丈申請案件，應予收件，經審查准
    予複丈者，隨即排定複丈日期、時間及會同地點，填發土地
    複丈定期通知書，交付申請人並通知關係人；申請人於複丈
    時，應到場會同辦理；所稱關係人，於鑑界時，指鑑界界址
    之鄰地所有權人；鑑界複丈，應依下列規定辦理：複丈人
    員實地測定所需鑑定之界址點位置後，應協助申請人埋設界
    標，並於土地複丈圖上註明界標名稱、編列界址號數及註明
    關係位置。申請人對於鑑界結果有異議時，得再填具土地
    複丈申請書敘明理由，向登記機關繳納土地複丈費申請再鑑
    界，原登記機關應即送請直轄市或縣（市）主管機關派員辦
    理後，將再鑑界結果送交原登記機關，通知申請人及關係人
    。申請人對於再鑑界結果仍有異議者，應向司法機關訴請
    處理，登記機關不得受理其第三次鑑界之申請；前項鑑界、
    再鑑界測定之界址點應由申請人及到場之關係人當場認定，
    並在土地複丈圖上簽名或蓋章。申請人或關係人不簽名或蓋
    章時，複丈人員應在土地複丈圖及土地複丈成果圖載明其事
    由；關係人對於第一項之鑑界或再鑑界結果有異議，並以其
    所有土地申請鑑界時，其鑑界之辦理程序及異議之處理，準
    用第一項第二款及第三款之規定。地籍測量實施規則第204
    條第1項第1款、第205條、第211條、第221條分別定有明文
    。本件被告彰化地政事務所，依原告及訴外人申請複丈，於
    兩造爭執事項⒈⑴-⑶所示時間指派所屬公務員到場鑑界複丈，
    係依上開地籍測量實施規則所定程序辦理，有彰化地政事務
    所111年2月7日彰地二字第1110000986號號函所附申請鑑界
    及再鑑界資料在卷可憑（本院卷㈡第43-111頁）。
　⒊原告主張被告彰化地政事務所所屬公務員許董利於97年11月6
    日複丈結果，二次測量面積為198㎡，改正為196㎡，有測量錯
    誤或記載錯誤云云，惟系爭土地95年間為合併登記時，其登
    記面積即為196㎡，迄今未有變更之情，已如前述，該次測量
    之第一、二次土地面積計算數雖均為198㎡，惟依電子求積儀
    計算容許誤差為＋－2.45，有土地面積計算表可稽（本院卷㈡
    第91頁），即經電腦計算系爭土地登記面積與圖面面積之差
    值小於地籍測量實施規則第243條第1款所規定公式計算值以
    下，依辦理圖解法土地界址鑑定作業注意事項第22條規定，
    無須更正地籍圖簿，是被告彰化地政事務所所屬公務員許董
    利就該次測結果之記載並無錯誤可言。
　⒋原告主張被告彰化地政事務所所屬公務員曾繁幹於98年10月2
    8日及99年1月15日之鑑界複丈測量錯誤，未依系爭土地界址
    點施測，並主張系爭土地與鄰地並無共同壁之約定，應以系
    爭土地與765地號土地之牆壁交會點即柱中心為界址點云云
    。查：系爭土地與相鄰之761、765、766地號土地，均係經
    彰化政府於66年5月1日以彰府地籍字第49409號重測公告確
    定，有系爭土地及鄰地土地登記第二類謄本可稽（本院卷㈠
    第27、31、67、77頁），而依彰化地政事務所檢附之65年10
    月間之地籍調查表所示：系爭土地（重測前為92-7地號）當
    時所有權人指界之界址，東側與760地號（重測前為92-1地
    號）土地、西側與766地號（重測前為92-10地號）及重測前
    92-6地號土地暨其北側之界址，均指界標為3牆壁、界址位
    置均圈選「中」；765、766地號土地所有權人所指與東側土
    地（含系爭土地）之界址亦指界標為3牆壁、界址位置圈選
    「中」（本院卷㈡第107、109、111頁），即系爭土地及765
    、766地號土地當時之所有權人均指界為牆壁中心，而非牆
    壁之內、外緣。另參酌訴外人王素梅於250號事件提出之使
    用共同墻壁協定書、同意書、建物登記謄本（250號事件卷
    第90-92頁）暨原告於250號事件100年6月29日調解時自承：
    共同壁是我的前地主同意被告等人使用（250號卷第105頁）
    等情，則系爭土地上原有之建物（已拆除，非系爭建物）與
    鄰地上之建物係使用共同壁建築，並於65年間辦理地籍調查
    時，系爭土地之所有權人及鄰地所有權人均指界以共同壁之
    中心為界，可堪認定。原告提起250號、152號事件及本訴，
    雖均否認有共同壁之約定，並主張以系爭建物牆壁外緣為界
    ，與本院上開調查證據之結果不符，自難憑採，被告彰化地
    政事務所所屬公務員曾繁幹依原釘椿位置施測，復經彰化縣
    政府地政處再鑑界與原鑑界位置相符（詳後述），其所為測
    量結果自難認為有何錯誤。
　⒌又地政機關基於職權提供土地測量技術上之服務所為地籍圖
    重測程序，並無增減人民私權之效力，土地所有權人仍得提
    起確認經界訴訟，以確認正確之界址，並進而以確認後之界
    址，為計算之基準，獲致土地登記面積（司法院大法官會議
    釋字第374號解釋意旨參照）。本件被告彰化地政事務所屬
    公務員曾繁幹，辦理訴外人申請複丈鑑界所為之測量，因原
    告對鑑界結果不服，依地籍測量實施規則第221條申請再鑑
    界，彰化縣政府地政處於100年1月4日實施再鑑界，再鑑界
    結果與被告彰化地政事務所99年1月15日鑑界位置相符，原
    告對再鑑界結果仍不服而對同段765、766地號土地所有權人
    提起確認界址訴訟，臺灣彰化地方法院以250號事件判決確
    認系爭土地與同段765、766地號土地間之界址為如4107號鑑
    定書鑑定圖所示B─D 、D-C連接之實線，並經臺灣彰化地方
    法院以100年度簡上字第125號判決駁回原告之上訴確定暨原
    告復以同段760、761、767-1地號土地所有權人為被告，提
    起確認界址訴訟，臺灣彰化地方法院以152號事件判決確認
    系爭土地與同段760、761、767-1地號土地間之界址為如215
    號鑑定書鑑定圖所示L-M、J-K-L、J-I連接之實線，並經臺
    灣彰化地方法院以105年度簡上字第242號判決駁回原告之上
    訴確定等情，有上述彰化地政事務所檢附之鑑定、再鑑界資
    料在卷可憑，且為兩造所不爭執（不爭執事項⒋⒌）。則本件
    系爭土地面積縱有減少或界址與原告主張位置不合，係因第
    250號、152號事件判決參酌卷內當事人主張及指界、相鄰土
    地之原地籍圖、當事人指界所得測量面積與登記面積之增減
    比較等相關資料，並經訟爭當事人充分辯論後所為之認定，
    並非僅憑被告彰化地政事務辦理複丈鑑界之結果為據，自難
    認被告彰化地政事務所所屬公務員之行為與原告主張受有土
    地面積減縮之損害間有何相當因果關係，另有關系爭土地與
    鄰地間之界址，既經第250號、125號事件判決確定，原告及
    法院均應受拘束，原告不得再為與確定判決相反之主張，本
    院亦不得為相反之認定，則原告於本訴仍主張系爭土地與鄰
    地之界址有誤，請求現場履勘及再為鑑定，本院既不得重新
    審認系爭土地與鄰地之界址，自亦無就此為再調查證據之必
    要，附此說明。
　⒍另系爭建物無法取得使用執照乙事，業經彰化縣政府於101年
    5月16日以府建管字第1000359598號函、103年5月9日府建管
    字第1030126075號函、104年7月31日府地測字第1040237798
    號函復原告須檢附：㈠損鄰調解之雙方應作成之和解書或調
    解書以及㈡釐清所涉越界部分等相關資料，依建築法相關規
    定檢附上述資料辦理使用執照取得事宜（本院卷㈠第409-411
    頁），可見系爭建物迄未取得使用執照，係因有越界建築情
    事及原告未依彰化縣政府函覆內容提供相關資料憑以辦理。
    而系爭建物於起造前固曾依法申請建造執照，經彰化政府核
    發97府建管（建）字第0000000號建造執照及經彰化縣政府
    建設處於97年8月25日指定建築線後，原告已於系爭土地上
    建有系爭建物，有彰化縣政府111年3月14日府建管字第1110
    051248號函附系爭土地上申請建造執照之資料（本院卷外放
    證物一箱）及原告提出之原證25建築線指定申請書及彰化縣
    政府建造執照審查表資料（本院卷㈡第427-437頁），惟上述
    資料僅能證明系爭建物起造前曾依法申請建造執照及所附建
    築設計圖面顯示之建築範圍無越界建築情形，無從據以推認
    系爭建物實際上是否按圖施工興建、是否越界建築及其越界
    建築之原因。而被告彰化地政事務所所屬公務員許董利、曾
    繁幹就系爭土地及鄰地之鑑界複丈並無測量或記載錯誤，已
    認定如前，且系爭土地與鄰地之界址係經法院確定判決所確
    認，暨經臺灣彰化地法院以2號事件確定判決認定系爭建物
    有越界建築原告應拆屋還地。準此，系爭建物發生越界建築
    及迄未取得使用執照，均難認為與被告彰化地政事務所所屬
    公務員之複丈鑑界行為有關。
　⒎綜上，原告未能舉證證明被告彰化地政事務所所屬公務員許
    董利、曾繁幹執行職務行使公權力，有何故意或過失之不法
    行為，侵害原告之權利，並與原告主張之損害間具有相當因
    果關係。從而，原告依國家賠償法第2條第2項、第7條及民
    法侵權行為之法律關係，先位聲明請求被告彰化地政事務所
    賠償系爭建物無法領取使用執照之所失利益300萬元、回復
    系爭土地地界；備位聲明請求被告彰化地政事務所賠償前述
    所失利益300萬元、系爭建物可能遭拆除及系爭土地面積減
    少之損害547,760元，均屬無據，不應准許。原告之請求既
    無從准許，關於其請求權是否罹於時效之爭點，即無再予審
    究之必要，併此敘明。
　㈣原告依民法侵權行為之法律關係，請求被告國土測繪中心賠
    償損害，為無理由：　
　⒈原告主張被告國土測繪中心就兩造爭執事項⒈⑷-⑺所為鑑測未
    依地籍測量實施規則第239、219條規定施測，其所屬公務員
    有不法之侵權行為云云，惟地籍測量實施規則第239、219條
    係關於地政機關辦理複丈，以圖解法複丈時之辦理規定，而
    本件被告國土測繪中心就兩造爭執事項⒈⑷-⑺所為鑑測，係受
    臺灣彰化地方院之囑託為之，依同規則第222條第1項規定：
    司法機關囑託之複丈案件，應依司法機關所囑託事項辦理，
    而上開法院囑託辦理之事項詳如本判決五、㈡⒉所述，被告國
    土測繪中心依法院囑託內容施測辦理，核無不合，難認其所
    屬公務員受託實施之鑑測行有何故意、過失之不法行為，且
    被告國土測繪中心所為鑑定僅為證據方法之一種，仍應由承
    審法官踐行調查證據之程序而後定其取捨，並由法院以判決
    確認系爭土地與鄰地之界址及系爭建物是否越界建築，則被
    告國土測繪中心所屬公務員之行為，亦不發生侵害原告權利
    之情事且與原告主張之損害間核無相當因果關係。　　
　⒉從而，原告依民法侵權行為之法律關係，先、備位聲明請求
    被告國土測繪中心賠償損害，亦屬無據，不應准許。
六、綜上所述，本件原告所指被告所屬公務員之行為，均與土地
    權利之登記無涉，無土地法第68條第1項規定之適用，且原
    告未能舉證證明被告所屬公務員有何不法侵害原告權利之行
    為及該行為與原告主張之損害間有相當因果關係，是故，原
    告依國家賠償法第2條第2項、第7條、土地法第68條第1項、
    民法第184條、第185條、第216條規定，先位聲明請求被告
    連帶賠償原告300萬元本息、被告彰化地政事務所應回復系
    爭土地地界及備位聲明請求被告連帶賠償3,547,760元本息
    ，均無理由，應予駁回，原告之訴既經駁回，其假執行之聲
    請亦失其依據，應一併駁回。
七、本件判決之基礎已為明確，兩造其餘攻擊、防禦方法及舉證
    ，經核均與判決結果不生影響，爰不逐一論駁；原告另聲請
    傳喚證人被告彰化地政事務所公務員曾繁幹、被告國土測繪
    中心公務員簡文財、洪長憲，待證事項為證人辦理本件測量
    之測量方法及地界基準，其中曾繁幹已過世，業據被告彰化
    地政事務所陳明在卷（本院卷㈡第476頁），簡文財雖為被告
    國土測繪中心101年6月21日測籍字第101003221號函所列聯
    絡人，惟該函所附101年5月9日鑑定圖之到場施測人員為陳
    世崇，有勘驗筆錄可憑（100年度簡上字第125號卷第83-84
    頁）；洪長憲則已於250號事件審理中出庭為證（250號事件
    卷第117-119頁），且被告國土測繪中心所屬公務員受託鑑
    測事項及測量方法、測量點位均經詳載於鑑定書，本院審酌
    後認無為傳訊之必要，附予敘明。
八、訴訟費用負擔之依據：民事訴訟法第78條。　　
中　　華　　民　　國　　111 　年　　8 　　月　　17　　日
                  民事第五庭    法  官  陳文爵
正本係照原本作成。
如對本判決上訴，須於判決送達後20日內向本院提出上訴狀。如
委任律師提起上訴者，應一併繳納上訴審裁判費。
中　　華　　民　　國　　111 　年　　8 　　月　　17　　日
                                書記官  楊玉華